【裁判字號】    92,上易,2151
【裁判日期】    920916
【裁判案由】    違反臺灣地區與大陸地區人民關係條例
【裁判全文】
臺灣高等法院刑事判決                          九十二年度上易字第二一五一號
    上  訴  人
    即  被  告    甲○○
右上訴人因違反臺灣地區與大陸地區人民關係條例案件，不服臺灣桃園地方法院九十
一年度易字第二六一號，中華民國九十二年三月五日第一審判決（起訴案號：臺灣桃
園地方法院檢察署九十年度偵字第三○四三號）提起上訴，本院判決如左：
    主  文
上訴駁回
    事實及理由
一、本案經本院審理結果，認第一審判決以上訴人即被告甲○○犯臺灣地區與大陸地
    區人民關係條例第八十三條第一項之罪，判處罰金新台幣拾萬元，並諭知易服勞
    役折算之標準為新台幣玖佰元即銀元佰元折算壹日，認事用法及量刑均無不當
    ，應予維持，並引用附件第一審判決書記載之事實、證據及理由。
二、被告上訴意旨略以：「行為非出於故意過失者，不罰。過失行為之處罰，以有特
    別規定者，為限。」刑法第十二條定有明文。臺灣地區與大陸地區人民關係條例
    第八十三條第一項之未經許可不得僱用大陸牠區人民工作罪及刑法第一百六十四
    條第一項藏匿人犯罪，均處罰故意犯，並無處罰過失犯。茲查：
（一）上訴人為施作「桃園至楊梅」沿線鐵路電線電纜管道工程之必要，乃僱用黃木
      高負責工地現場之指揮、工作分配及按工作之需調度僱用臨時人員支援，本案
      三名大陸地區人民劉子平、劉志勇及林斯財，皆由黃木高所僱用及發放薪水，
      上訴人並不知上述三名之人員身分為何。
（二）扣案劉子平之筆記手冊至多僅能證明劉子平自八十九年九月二十一日起迄至同
      年十一月十六日只有受僱於上訴人之事實，並無法以此作為上訴人明知劉子平
      身分之證明。
（三）上訴人雖係公司負責人，但公司業務之推展進行均授權各單位分層處理，非事
      必躬親，原判決以衡諸常理，認上訴人既為公司負責人，其對所僱用之工人究
      為何人、工作態度如何、工作進度如何及薪資發放等自當有所明瞭，足徵上訴
      人對本案三名大陸地區人民應知之甚稔，上開推論，顯屬率斷無據。
（四）承租房屋予工人居住係上訴人公司之常態性行為，上訴人並非特地承租房屋予
      本案之劉子平、林斯財及劉志勇居住，況上訴人並不知劉子平、林斯財及劉志
      勇之身分，即無隱匿林斯財及劉志勇二人之犯意，自應不負藏匿人犯之責。
（五）稽上，縱認上訴人因黃木高自行鳩工，而有僱用劉子平、劉志勇、林斯財三人
      之客觀事實，惟上訴人實非明知該三人為大陸地區人民而加以僱用，且自始即
      欠缺隱匿林斯財及劉志勇二人之主觀犯意，揆諸前開法旨，實難遽以臺灣地區
      與大陸地區人民關係條例第八十三條第一項之未經許可不得僱用大陸地區人民
      工作罪及刑法第一百六十四條第一項藏匿人犯罪相繩。
（六）退步言之，倘認上訴人仍不免其刑責。惟上訴人素行良好，並無任何前科紀錄
      ；因不諳法律致誤觸法網，心中懊悔不已；今劉志勇、林斯財二人既已遣送回
      大陸地區，本案應無肇致任何損害，懇請鈞院撤銷原判決，對上訴人從輕量處
      ，並諭知緩刑，以啟自新。
三、經查：被告於檢察官訊問時供稱﹕劉子平、劉志勇、林斯財等三人是黃木高介紹
    給我僱用的，黃木高在八十九年九月間先帶劉子平、劉志勇來，幾天後再帶林斯
    財過來，我是承包鐵路局楊梅至桃園置放光纖纜線線槽等語（見他卷第三七頁反
    面）。其次，劉子平係由黃高木居間引介，劉志勇、林斯財則係經由劉子平居間
    而於八十九年九月至十一月間，受僱於被告所經營之捷熠企業有限公司，負責「
    桃園至楊梅」間沿線電纜管道工程等事實，已據劉子平、劉志勇、林斯財三人於
    檢察官訊問中供述明確。黃木高於原審訊問時亦供稱：我只有介紹劉子平給被告
    ，我沒有幫被告調度工人，是被告叫我幫忙找工人，是否要僱用則由被告決定等
    語。則被告所辯劉子平、劉志勇、林斯財等人均是黃木高僱用，被告不知情云云
    ，即不可採信。次查，記載自八十九年九月二十一日起迄同年十一月十六日其間
    之工程進度、工作日數及地點之劉子平之筆記手冊，係劉子平親身拿與被告簽名
    認可，非透過黃木高所為之事實，業經劉子平於警詢時供述明確，核與黃木高所
    供：錢是被告自己所發，簽名亦由被告自己所為等語相符（見原審卷第七一頁）
    。足徵被告辯稱：工人由黃木高調度，薪水由黃木高發放等語，亦與事實不符。
    再查，被告辯稱不知劉子平、劉志勇、林斯財三人之大陸人士身分，直至報稅他
    們三人拿不出
    於檢察官訊問時均指被告知悉渠等係大陸地區人民之身分，被告有問我們三人大
    陸地區之生活，被告知道三人之大陸人士身分後，三人還繼續工作約一個多月等
    語。劉志勇另供稱：我們一去工作被告就知道我們三人之身分，在工作時，被告
    會和我們聊天，也有問到大陸生活家鄉之事；劉子平更進一步證稱：我到被告工
    地工作時，就有拿出來台的旅行證正本給被告看過；被告剛開始確實不知劉志勇
    、林斯財是大陸人，但幾天後也就知道了等語（見他卷第三八頁），並有國人入
    出境端末查詢報表乙份在卷足稽。被告辯稱：不知劉子平等三人之大陸人士之身
    分云云，顯不可採。
四、被告另否認有藏匿人犯之犯行，然查，被告坦承承租桃園縣桃園市○○路一七八
    巷六號房屋給劉子平等三人居住，劉子平、林斯財及劉志勇三人並均供稱﹕被告
    兩、三天就會來，工人多時甚至會來載我們等語（他卷第三八頁反面）。足見被
    告不僅知悉劉子平等人係大陸人士，其為方便管理，且免被他人發覺，才租屋供
    劉子平等人居住，其有藏匿偷渡來台之人犯之故意，足可認定。
五、核被告所為，係犯臺灣地區與大陸地區人民關係條例第八十三條第一項、刑法第
    一百六十四條第一項之罪。原審以被告罪證明確，適用犯臺灣地區與大陸地區人
    民關係條例第八十三條第一項、刑法第一百六十四條第一項、第五十五條、五十
    六條、第四十二條第二項、罰金罰鍰提高標準條例第一條前段、現行法規所定貨
    幣單位折算新台幣條例第二條之規定，並審酌被告非法僱用大陸地區人民在台灣
    地區從事未經許可之工作期間，僱用之手段、從事之工作，皆影響勞工管理及政
    策之擬定，並考量犯罪後之態度等一切情狀，量處被告罰金新台幣十萬元，並諭
    知易服勞役之折算標準，經核認事用法及量刑均無違誤。被告上訴指摘原判決不
    當，難認有理由，應予駁回。被告雖未曾受有期徒刑以上刑之宣告，有本院被告
    全國前案紀錄表在卷可稽，然被告行為後迄今，仍否認上述犯行，難認無再犯之
    虞，爰不予宣告緩刑，併此指明。
據上論斷，應依刑事訴訟法第三百六十八條、第三百七十三條，判決如主文。
本案經檢察官鍾鳳玲到庭執行職務。
中      華      民      國     九十二     年     九     月     十六     日
                              臺灣高等法院刑事第七庭
                                  審判長法  官  吳  啟  民
                                        法  官  蘇  隆  惠
                                        法  官  林  瑞  斌
右正本證明與原本無異。
不得上訴。
                                        書記官  丁  淑  蘭
中      華      民      國    九十二    年      九      月     十六     日
附錄：本判決論罪科刑法條全文
臺灣地區與大陸地區人民關係條例第八十三條第一項
違反第十五條第四款或第五款規定者，處一年以下有期徒刑、拘役或科或併科新台幣
三十萬元以下罰金。
附件：
臺灣桃園地方法院刑事判決                          九十一年度易字第二六一號
    公  訴  人  臺灣桃園地方法院檢察署檢察官
    被      告  甲○○  男  六十三歲（民國○○○年○月○○日生）
                        籍設臺南縣永康市○○里○鄰○○○路七九巷二二號
                        住臺北縣板橋市○○里○○街八四號
                        身分證統一編號：Ｄ一一六四一二號
                曾增山  男  五十一歲（民國○○○年○月○日生）
                        住臺中市○○區○○路一０二號五樓
                        身分證統一編號：Ｓ一三九八三九六號
                黃木高  男  五十五歲（民國○○○年○月○日生）
                        住雲林縣豐田村大埤路九巷二二弄六號
                        身分證統一編號：Ｐ一0000000號
右列被告等因違反台灣地區與大陸地區人民關係條例案件，經檢察官提起公訴（九十
年度偵字第三０四三號），本院判決如左：
        主  文
甲○○連續違反不得僱用大陸地區人民在臺灣地區從事未經許可之工作之規定，甲○
○處罰金新臺幣拾萬元，如易服勞役，以銀元佰元即新台幣玖佰元折算壹日。
曾增山違反不得僱用大陸地區人民在臺灣地區從事未經許可之工作之規定，處罰金新
台幣捌萬元，如易服勞役，以銀元佰元即新台幣玖佰元折算壹日。
黃木高違反不得居間介紹他人僱用大陸地區人民在臺灣地區從事未經許可之工作之規
定，處罰金新台幣貳萬元，如易服勞役，以銀元佰元即新台幣玖佰元折算壹日。又
共同違反不得僱用大陸地區人民在臺灣地區從事未經許可之工作之規定，處罰金新台
幣貳萬元，如易服勞役，以銀元佰元即新台幣玖佰元折算壹日。應執行罰金新台幣
萬元，如易服勞役，以銀元佰元即新台幣玖佰元折算壹日。
        事  實
一、甲○○係傑熠企業有限公司負責人，黃木高則係承作該公司工程之工人，均明知
    大陸地區人民未經主管機關許可，不得在臺灣地區工作。詎黃木高明知劉子平係
    以探親名義入境臺灣地區之大陸地區人民，竟基於居間介紹甲○○僱用大陸地區
    人民工作之犯意，將劉子平介紹甲○○，甲○○則基於僱用大陸地區人民從事未
    經許可之工作之概括犯意，自民國八十九年九月間某日起開始僱用劉子平。嗣甲
    ○○復承前相同犯意，經由劉子平之介紹，自八十九年九月二十一日起陸續僱用
    以偷渡方式入境臺灣地區之大陸地區人民林斯財、劉志勇二人，共同承作該公司
    所承攬之「桃園至楊梅段」沿線鐵路電線電纜管道工程之工作，工資為每人每日
    新台幣（下同）一千八百元，甲○○並提供其所承租位於桃園縣桃園市○○路一
    七八巷六號房屋，供劉子平、林斯財及劉志勇三人居住，以隱匿劉志勇、林斯財
    二名大陸地區人民之行蹤。
二、曾增山係慶蕙企業有限公司股東兼工地主任，負責監督工程進度及工人管理事宜
    。其明知劉子平係以探親名義入境臺灣地區，為未經主管機關許可不得在臺灣地
    區工作之大陸地區人民，竟自八十九年十一月十八日起，至同年十二月十五日為
    警查獲時止，將該公司所承攬之「桃園至林口段」沿線鐵路水泥線槽施作工程交
    由黃木高、劉子平二人承攬，再由黃木高與劉子平二人，基於僱用大陸地區人民
    從事未經許可之工作之犯意聯絡，共同僱用前開大陸地區人民劉志勇、林斯財以
    承作前開工程。嗣為警於八十九年十二月十五日上午八時十分許，在桃園縣龜山
    鄉○○○路○段一九四號前查獲劉子平、劉志勇及林斯財三名大陸地區人民，始
    悉上情。
三、案經內政部警政署刑事警察局移送臺灣桃園地方法院檢察署檢察官偵查起訴。
        理  由
一、訊據被告甲○○、曾增山及黃木高三人均矢口否認有何右揭犯行，被告甲○○辯
    稱：其雖有承租桃園縣桃園市○○路一七八巷六號房屋給工人住，但工人（按指
    證人劉子平、劉志勇、林斯財三人）是被告黃木高找來的，由被告黃木高負責調
    度，其不知道他們是大陸偷渡客，嗣因其於八十九年十一月間要報稅，證人劉志
    勇、林斯財等人拿不出證件，其發覺有異，便不再僱用他們云云。被告曾增山辯
    稱：其是將工程交與被告黃木高及證人劉子平承作，工人由他們自己去找，其很
    少去工地看他們工作，不知他們是大陸人云云。被告黃木高辯稱：其並沒有找那
    些大陸人來工作云云。經查：
（一）證人劉子平係透過被告黃木高居間介紹而受雇於被告甲○○，證人林斯財、劉
      志勇係以偷渡方式來臺灣後，經由證人劉子平介紹而受雇於被告甲○○，被告
      甲○○知道渠等為大陸地區人民乙節，業據證人劉子平、林斯財及劉志勇三人
      於警詢、偵查中證述明確，核與被告甲○○所辯：證人劉子平是被告黃木高帶
      至工地為其僱用等情相符，且據被告黃木高於九十一年五月十三日本院庭訊中
      所供：「我只有介紹劉子平給甲○○，因甲○○說人手不足叫我幫忙找人。另
      二位大陸人士我不知道，那是劉子平自己的事情，我不知到他們是何時出現的
      。」等語在卷可佐。此外，證人劉子平以筆記本紀錄其自八十九年九月二十一
      日起迄同年十一月十六日止受雇於被告甲○○期間之工程進度、工作日數及地
      點後，交與被告甲○○簽名之乙節，亦據證人劉子平於偵查中證稱：前開筆記
      本係其親自拿給被告甲○○簽名，而非透過被告黃木高所為等語在卷，核與被
      告黃木高所辯：錢是被告甲○○自己發的，名字是被告甲○○自己簽的等語相
      符，復有前開筆記本扣案可稽，衡諸常情，被告甲○○身為公司負責人，對外
      承攬工程業務，其對所僱用之工人究為何人、工作態度如何、工作進度如何及
      工資之發放等，自當有所瞭解，且被告甲○○既有租屋供證人劉子平等人居住
      ，其自應對證人劉子平等人之居住狀況進行瞭解，豈有不過問工人來源、工人
      生活情形，而平白支付工資之理，另參酌證人劉子平既係透過被告黃木高之居
      間介紹始受雇於被告甲○○，及被告黃木高既與證人林斯財、劉志勇等人共事
      並共居一處長達二月等情，被告黃木高自可從證人劉子平、林斯財、劉志勇等
      人之生活習慣、語言腔調及交談內容等細節，察覺到證人劉子平、林斯財、劉
      志勇三人異於臺灣地區人民之處，其豈有與證人劉子平、林斯財、劉志勇三人
      共事、共居，而不知證人劉子平、林斯財、劉志勇三人係大陸地區人民之理，
      加以被告甲○○猶仍租屋供證人劉子平、林斯財及劉志勇等人居住等情，由此
      均足徵被告甲○○、黃木高對證人劉子平、林斯財及劉志勇三人係大陸地區人
      民乙節，應知之甚稔。是被告甲○○、黃木高前開所辯，均係卸責圖免之詞，
      不足採信。
（二）證人劉子平與被告黃木高一同找被告曾增山承攬工程後，再由證人劉子平與被
      告黃木高一同找證人林斯財、劉志勇等人來共同承作工程，並由證人劉子平以
      筆記本記載工作人數及日數後，向被告曾增山請款乙節，業據證人劉子平、林
      斯財及劉志勇三人於警詢、偵查中證述明確，核與被告黃木高所述相符，被告
      曾增山對此亦不否認，並有證人劉子平用以記錄自八十九年十一月十八日起迄
      同年十二月十日止之每日工作人數、姓名、時數及工作日數之筆記本扣案可稽
      ，衡諸常情，被告曾增山既為工地主任，負責監督工程進度及工人管理事宜，
      其對所僱用之工人究為何人、工作態度如何、工作進度如何及工資之發放等，
      亦應有所瞭解，豈有不過問工人來源、工人生活情形，而平白支付工資之理，
      另被告黃木高既明知證人林斯財、劉志勇二人係大陸地區人民，業如前述，其
      仍與證人劉子平共同僱用證人林斯財、劉志勇二人來共同承作前開「桃園至林
      口段」工程，顯見被告黃木高就此部分之行為，應屬僱用大陸地區人民工作之
      犯行無訛，由此亦足徵被告曾增山對證人劉子平是大陸地區人民乙節，應知之
      甚稔。至被告曾增山提出之工程請款單是其在本案發生後，要被告黃木高簽名
      領款乙節，業據被告曾增山、黃木高二人供述在卷，互核相符，然前開工程既
      係被告黃木高與證人劉子平二人共同向被告曾增山承攬而得，業如前述，故前
      揭請款單僅足證明被告黃木高事後有簽名領款之事實而已，核與被告曾增山確
      有僱用證人劉子平之犯行無礙，是被告曾增山、黃木高前開所辯，均係事後卸
      責之詞，亦不足採。
（三）綜上所述，被告甲○○、曾增山及黃木高三人前開所辯，既不足採，此外，並
      有搜索扣押證明筆錄及證人劉子平之戶籍謄本、大陸地區結婚公證書、國人入
      出境端末查詢報表各乙份附卷供參。是本件事證明確，被告三人之犯行均堪認
      定，均應依法論科。
二、查被告甲○○、曾增山、黃木高僱用以探親名義入境之大陸地區人民劉子平及以
    偷渡方式入境臺灣地區之大陸地區人民林斯財、劉志勇等三人，在臺灣地區從事
    未經許可之工作，違反臺灣地區與大陸地區人民關係條例第十五條第四款之未經
    許可不得僱用大陸地區人民工作之規定，另被告黃木高居間介紹被告甲○○為前
    開僱用行為，違反同條第十五條第五款之規定。故核被告甲○○所為，係犯臺灣
    地區與大陸地區人民關係條例第八十三條第一項之未經許可不得僱用大陸地區人
    民工作罪及刑法第一百六十四條第一項之藏匿人犯罪；被告曾增山所為，係犯同
    條例第八十三條第一項之未經許可不得僱用大陸地區人民工作罪；被告黃木高所
    為，係犯同條例第八十三條第一項之未經許可不得僱用大陸地區人民工作罪及不
    得居間介紹他人僱用大陸地區人民罪。被告黃木高與證人劉子平間，就前開事實
    欄二所載僱用證人林斯財、劉志勇之犯行，有僱用大陸地區人民工作之犯意聯絡
    及行為分擔，為共同正犯。另被告甲○○先後僱用證人劉子平、林斯財及劉志勇
    三人之行為，時間緊接，方法相同，係觸犯構成要件相同之罪名，顯係基於概括
    犯意為之，為連續犯，應依刑法第五十六條之規定論以一罪，並加重其刑。又被
    告甲○○所犯前開二罪間，有方法結果之牽連關係，為牽連犯，應依刑法第五十
    五條之規定從一重之違反臺灣地區與大陸地區人民關係條例第八十三條第一項之
    未經許可不得僱用大陸地區人民工作罪處斷。再被告黃木高所犯前開二罪，犯罪
    各別，罪名不同，應分論併罰。爰審酌被告甲○○、曾增山及黃木高三人之素行
    、犯罪之動機、目的、手段、渠等僱用證人劉子平、林斯財、劉志勇之期間、犯
    罪所生之危害及犯罪後之態度等一切情狀，分別量處如主文所示之刑，及就被告
    黃木高部分定應執行刑，並均諭知易服勞役之折算標準，以資懲儆。
據上論斷，應依刑事訴訟法第二百九十九條第一項前段，臺灣地區與大陸地區人民關
係條例第八十三條第一項、第十五條第四款，刑法第十一條前段、第二十八條、第五
十六條、第一百六十四條第一項、第五十五條、第四十二條第二項、第五十一條第七
款，罰金罰鍰提高標準條例第一條前段、第二條，現行法規所定貨幣單位折算新台幣
條例第二條，判決如主文。
本案經檢察官羅秀蓮到庭執行職務。
中      華      民      國      九十二    年      三      月      五    日
                                臺灣桃園地方法院刑事第一庭
                                審判長法  官   吳 爭 奇
                                      法  官   黃 梅 淑
                                      法  官   胡 芷 瑜
右正本證明與原本無異。
如不服本判決，應於判決送達後十日內向本院提出上訴狀 (應附繕本)，上訴於臺灣
高等法院。
                                      書記官   劉 晨 輝
中     華     民     國        九十二    年      三      月      十三   日


司法院資訊處製作；財團法人民間司法改革基金會備份。
